臺灣高等法院高雄分院民事判決　九十年度上字第三二一號
　　　上　訴　人　　統聯汽車客運股份有限公司
　　　法定代理人　　丙○○
　　　被 上訴 人　　甲○○
　　　　　　　　　　丁○○
　　　　　　　　　　戊○○
　　　訴訟代理人　　乙○○
右當事人間請求損害賠償事件，上訴人對於中華民國九十年七月二十三日臺灣高雄地
方法院九十年度訴字第一四○號第一審判決提起上訴，本院判決如左：
    主    文
上訴駁回。
第二審訴訟費用由上訴人負擔。
    事實及理由
一、上訴人主張：被上訴人原均為伊僱用在高雄市○○路福山站之司機，於民國八十
    七年十一月二十三日起至同年月二十七日止，竟聯合非法罷駛，嚴重損害伊之商
    譽，致伊受有營業額短少共新台幣（下同）三百九十一萬七千四百六十元，及因
    轉向同業客運公司調用司機及承租客運車而支出租金共二十九萬五千六百元等損
    害。被上訴人未依工會法第二十六條第一項所定程序，擅行罷駛，顯然違法，且
    侵害伊之營業權，應負損害賠償責任。縱認營業權非屬民法第一百八十四條第一
    項前段所規定之權利，惟被上訴人之罷駛行為亦應依民法第一百八十四條第一項
    後段之規定負賠償之責，且被上訴人係相互串聯而非法罷駛，構成共同侵權行為
    ，依民法第一百八十五條之規定，應連帶負損害賠償責任。又兩造間原有勞動契
    約關係，被上訴人應履行按時駕駛之忠實義務及債務，卻罷駛五天，共同為債務
    不履行行為，屬不完全及遲延給付，伊自得依民法第二百二十七條第一項、第二
    項及第二百三十一條第二項請求被上訴人賠償伊之損害，為此求為判決被上訴人
    應連帶給付四百十二萬三千零六十元及自民國八十八年十一月二十八日起至清償
    日止，按年息百分之五計算之利息。原審判決上訴人敗訴，上訴人上訴聲明廢棄
    原判決，准如上述之請求，並陳明願供擔保，請准宣告假執行等語。
二、被上訴人則均以：伊未參與罷工，伊因需工作賺錢養家，無能力罷工，上訴人提
    出之駛車憑單係事後所製，並不實在；且平日全部客車鑰匙均掛於調度室牆上由
    司機自行拿取，罷工事件發生時，上訴人已將車輛鑰匙集中保管，伊至調度室預
    備發車時，上訴人現場人員拒絕給鑰匙，伊前往停車場，發現多數車輛均未開出
    ，已將所有通路堵塞，伊所排定之車輛，亦無法駛出，伊絕非參加罷工拒不發車
    等語，資為抗辯。
三、兩造不爭執事項：
  (一)上訴人於八十七年十一月二十三日起至同年月二十七日止，發生全省包括台北站
    、台中站、台南站及高雄站等部分司機，未依工會法第二十六條所定程序，進行
    罷工（即罷駛）事件。並有剪報九張附卷為證。
  (二)被上訴人原均受僱上訴人擔任司機，罷工事件發生後，被上訴人均遭上訴人解僱
    。並有勞工保險被保險人投保資料表及勞工保險卡等件在卷可佐。
四、兩造爭執之事項：被上訴人是否有罷工及串聯罷工之行為？經查：
  (一)按所謂「罷工」，乃勞工互相團結暫不履行依勞動契約所負勞務供給義務之集體
    行動，或多數勞工為達一定之爭議目的，有計畫地共同終止工作之行為，或係多
    數之受僱人，以勞動條件之維持、改善或其他經濟的利益之獲得為目的，協同的
    為勞動之中止，因此罷工應係多數勞動者為達一定目的而基於共同意思所為之聯
    合行為。被上訴人固不否認於系爭罷工期間並未出車，惟被上訴人未出車未必即
    參與罷工，上訴人雖提出其值班調度員於罷工期間所製紀錄被上訴人有「拒派」
    或「拒開」（即拒絕出車）事實之駛車憑單（本院卷一０二頁至一二０頁）為證
    ，然被上訴人否認該駛車憑單為真正，依民事訴訟法第三百五十七條前段規定，
    應由上訴人證明其真正。查系爭罷工當時，上訴人之站管員並非即調度員，站管
    員是負責驗票發車，與調度員是負責調度聯絡的職務不同，上訴人最近一、二年
    始將此二項職務名稱改為同一職稱，即「站管員」，而罷工當時，調度員與站管
    員是不同的名稱，職章也不同，調度員之職章係刻「調度員」及「姓名」，站管
    員之職章係刻「站管員」及「姓名」，罷駛當時，值班調度員在駛車憑單上係蓋
    「調度」職章等情，業經證人即罷工當時上訴人高雄站站長陳創明於九十一年二
    月五日本院準備程序調查時到庭陳明屬實，而系爭罷工事件係發生於八十七年十
    一月下旬，距今已有三年數月之久，上訴人所提之駛車憑單如屬當時其值勤調度
    員所製作，其上所蓋職章應係刻有「調度」之職章，而非刻有「站管」之職章，
    惟依卷附上訴人所提之駛車憑單上末行末欄均係記載「站管員」，並蓋刻有「站
    管」之職章，且駛車憑單上勾註「曠職」部分，其備註欄內記載「拒派」或「拒
    開」下方所蓋之職章，亦均係刻有「站管」之職章，顯與證人徐創明所證述之事
    實不符，難認上開駛車憑單具有形式上之證據力。至上開駛車憑單上記載被上訴
    人各有一天公休而未全部記載被上訴人曠職，並不足證明該駛車憑單為真正，上
    訴人執此所為主張，尚不足採。
  (二)上訴人雖舉證人徐創明於本院證述：「事後我查被上訴人四人都有排班，但罷工
    當天都沒有出車，．．被上訴人四人當時都有到公司群集在調度室及車場不想出
    車，．．」等語，證明被上訴人有拒絕出車之事實。惟依證人徐創明於原審證述
    ：「我看調度員寫的（駛車憑單）來審核，．．」、「依駛車憑單記載，我知道
    他們拒派，被告有到現場，有無參與罷工，是我們主管、稽查人員篩選出被告是
    幕後指揮策劃聯絡人員，我不能確知被告有無參與罷工，根據我主管、稽查人員
    知道的消息，罷工行為是資深人員發起，新進人員是不可能發起。」等語（原審
    卷八０頁、八一頁），於本院證述：「．．．我當場沒有看到被上訴人有不願意
    領鑰匙出車的情形。」（本院卷八四頁），是證人徐創明於原審已證稱其不能確
    定被上訴人有無參與罷工，其係依駛車憑單之記載，事後查知被上訴人有拒派事
    實，且於本院亦證述其當場未看到被上訴人有不願意領鑰匙出車之情形，足見證
    人徐創明所證被上訴人四人當時都有至公司群集在調度室及車場不想出車一節，
    顯非其當場見聞之事，其證述被上訴人拒派等語，自不足取。
  (三)又上訴人所提之剪報影本四紙係新聞記者就系爭罷工事件之報導，並無隻字片語
    記載被上訴人有參與罷工，自不足證明上訴人之主張為真。雖證人徐創明於原審
    就上訴人提出附卷之新聞報紙刊登罷工照片（原審卷三五頁）證述該照片左邊第
    四人經放大鏡察看是被上訴人乙○○等語，惟查該新聞報紙刊登之罷工照片上左
    邊第四人之臉像模糊，有該新聞報紙影本附卷可憑，且上訴人於原審委任之訴訟
    代理人姜怡君律師及罷工當時在場證人李明坤於原審曾以放大鏡辨識均陳稱無法
    看出照片上之人係乙○○，亦記明筆錄可按（原審卷九０頁），而徐創明目前仍
    擔任上訴人台南站站長，亦難期其證言能客觀公正而無偏頗之虞，故證人徐創明
    此部份證述，亦不足為被上訴人乙○○不利之認定。
  (四)參諸上訴人自承其因罷駛員工有恐嚇、毀損車輛之情事，為避免損害擴大，基於
    安全考量，而收回車輛鑰匙等語（本院卷九九頁背面），然上訴人並未舉證證明
    被上訴人有恐嚇、毀損車輛之事，又依證人徐創明於原審另證述：「因停車場空
    間有限，罷駛的駕駛員聚集在外面，所以要開車的駕駛員領完上述東西，車子也
    開不出去。」等語（原審卷八０頁），則罷工當時，上訴人有收回車輛鑰匙，及
    車輛無法駛出停車場，堪予認定，是被上訴人抗辯發生罷工當時，上訴人有將車
    鑰匙集中保管，伊至調度室預備發車時，上訴人現場人員拒絕給鑰匙，伊前往停
    車場，發現多數車輛均未開出，已將所有通路堵塞，伊所排定之車輛，亦無法駛
    出等語，洵非無據。至被上訴人於系爭罷工結束後經上訴人認定有參與罷工行為
    而遭解僱時，雖未向上訴人表示異議，僅屬被上訴人消極不行使其權利或不知行
    使其權利之問題，尚難憑此認定被上訴人有罷工之事實。
五、綜上所述，上訴人未能舉證證明被上訴人未出車係參與罷工，遑論被上訴人有串
    聯罷工之事，且證人徐創明於本院亦證述：伊未看到被上訴人有聯合各大站的司
    機罷駛等語（本院卷八五頁），則上訴人主張被上訴人有罷工及串聯罷工，自非
    可採。上訴人據此事實，依侵權行為法則、勞動契約債務不履行、不完全給付及
    遲延給付之法律關係，請求被上訴人應就系爭罷工事件致其所受損害，負連帶賠
    償責任，即屬無據。從而，被上訴人請求被上訴人應連帶給付四百十二萬三千零
    六十元及自八十八年十一月二十八日起至清償日止，按年息百分之五計算之利息
    ，為無理由，應不予准許。原審為上訴人敗訴判決，並駁回其假執行之聲請，核
    無違誤，上訴意旨指摘原判決不當，求予廢棄改判，非有理由，應予駁回。至被
    上訴人是否因未出車而曠職，係屬上訴人得否解僱被上訴人之問題，與上訴人發
    生系爭罷工事件所生損害亦無關，及本件事證已臻明確，兩造其餘攻擊防禦方法
    及舉證，於本件判決結果不生影響，爰不予一一論述，附此敘明。
六、據上論結：本件上訴為無理由，依民事訴訟法第四百四十九條第一項、第七十八
    條，判決如主文。
中　　　華　　　民　　　國　　九十一　　年　　　三　　　月　　 二十 　　日
                                      臺灣高等法院高雄分院民事第三庭
~B1審判長法官　張國彬
~B2　　　法官　張明振
~B3　　　法官　徐文祥
右為正本係照原本作成。
如對本判決上訴，須於判決送達後二十日內向本院提出上訴狀，其未表明上訴理由者
，應於上訴後二十日內向本院提出上訴理由書（均須按他造當事人之人數附繕本）。
上訴時應提出委任律師或具有律師資格之人之委任狀，並依附註條文規定辦理。
中　　　華　　　民　　　國　　九十一　　年　　　三　　　月　　 二十五 　日
~B法院書記官　黃一秋
附註：
民事訴訟法第四百六十六條之一：
對於第二審判決上訴，上訴人應委任律師為訴訟代理人，但上訴人或其法定代理人具
有律師資格者，不在此限。
上訴人之配偶、三親等內之血親、二親等內之姻親，或上訴人為法人、中央或地方機
關時，其所屬專任人員具有律師資格並經法院認為適當者，亦得為第三審訴訟代理人。
第一項但書及第二項情形，應於提起上訴或委任時釋明之。
                                                                    Ａ
